【裁判字號】    98,竹簡,89
【裁判日期】    980831
【裁判案由】    遷讓房屋
【裁判全文】
臺灣新竹地方法院民事判決              98年度竹簡字第89號
原      告  新竹縣政府
法定代理人  丙○○
訴訟代理人  唐琪瑤律師
被      告  甲○○
            乙○○
            上二被告現應為送.
上列當事人間遷讓房屋事件，本院於民國98年8月14日辯論終結
，判決如下：
    主  文
被告應將門牌號碼新竹市○○路三一○號二樓房屋遷讓並返還原
告。
被告應自民國九十七年五月四日起至返還上開房屋之日止，按月
給付原告新臺幣壹仟柒佰壹拾捌元。
原告其餘之訴駁回。
訴訟費用由被告負擔。
本判決主文第一項、第二項得假執行。
    事實及理由
甲、程序部分：
    本件被告均經合法通知，未於言詞辯論期日到場，核無民事
    訴訟法第386條各款所列情形，爰依原告之聲請，准由其一
    造辯論而為判決。
乙、實體部分：
一、原告起訴主張：
(一)按借用人應於契約所定期限屆滿時返還借用物。未定期限者
    ，應於依借貸之目的使用完畢時返還之，民法第470條第1項
    前段定有明文。次按公務員因任職關係獲准配住宿舍，其性
    質為使用借貸，目的在使任職者安心盡其職責，是倘借用人
    喪失其與所屬機關之任職關係，當然應認依借貸之目的，已
    使用完畢，配住機關自得請求返還，最高法院91年度台上字
    第1926號著有判例可資參照。復按於72年4月29日事務管理
    規則修正前退休，而現仍續住修正前規則所訂眷屬宿舍之退
    休人員或其配偶，符合下列條件者，准予續住至宿舍處理時
    為止：(一)須在事務管理規則修正發布生效前配住眷屬宿舍；
    (二)須為現職人員、退休人員或其配偶；(三)須有居住之事實；
    (四)須未曾獲政府輔助購置住宅；(五)須非調職、離職、撤職、
    免職人員；(六)須具備續住之資格；(七)須產權仍為配住機關所
    有，此觀行政院74年5月18日（74）台人政肆字第14927號函
    、行政院58年12月8日（58）台人政肆字第25768號函、行政
    院人事行政局76年11月17日（76）局肆字第29983號函、修
    正前事務管理規則宿舍管理第20條、修正後事務管理規則第
    249條第2項之規定意旨即明。再按行政院人事行政局76年11
    月17 日（76）局肆字第29983號函示：「有退休人員配住之
    宿舍，既未實際居住，任其空置與『現住』、『續住』之規
    定意旨均有未合，應予通知收回，至出國未歸，宿舍請他人
    居住看管者，亦應依規收回處理。」
(二)門牌號碼新竹市○○路310號2樓房屋（下稱系爭房屋）及其
    坐落之新竹市○○段○○段625-3地號土地均屬新竹縣所有
    ，由原告管理。系爭房屋原分配予被告甲○○供為職務宿舍
    ，由被告甲○○與其配偶即被告乙○○共同居住。被告甲○
    ○自原告機關退休時，仍續住該屋，惟嗣後被告等即遷往他
    處居住，未實際居住於系爭房屋。原告之承辦人員曾多次至
    系爭房屋訪查並查驗其電錶，發現該屋並無用電之情形，足
    見被告確未實際居住系爭房屋，已不符合前引得續住系爭房
    屋之規定，原告遂分別於93年2月27日及96年11月13日以府
    行庶字第0930022251號函及府行庶字第0960160762號函終止
    借住契約並請求返還系爭房屋，惟被告並未依限返還。為此
    ，原告於終止使用借貸關係後，起訴請求被告返還系爭房屋
    ，並再次以起訴狀繕本之送達向被告甲○○為終止使用借貸
    系爭房屋之意思表示。
(三)按無法律上原因而受利益，致他人受損害者，應返還其利益
    ，民法第179條前段定有明文。而無權占有他人土地、房屋
    ，可能獲得相當於租金之利益，為社會通常之觀念，最高法
    院61年台上字第1695號著有判例意旨可資參照。又土地法第
    97條及實施都市平均地權條例第42條、第43條，關於房屋及
    基地計收租金之規定，於損害賠償事件雖非當然一體適用，
    然亦未嘗不可據為計算賠償之標準，最高法院49年台上字第
    1230號判決可供參酌。按城市地方房屋之租金，以不超過土
    地及其建築物申報總價額年息百分之10為限，此觀土地法第
    97條第1項規定自明。本件被告於原告終止使用借貸之法律
    關係後，仍未歸還系爭房屋，即屬無權占用，依前揭規定及
    判例意旨被告等自受有相當於租金之不當利益。以原告起訴
    時系爭房屋坐落之新竹市○○段○○段625-3地號土地申報
    地價為新臺幣（下同）10,500元及系爭房屋坐落土地面積為
    94.95平方公尺、房屋現值為91,700元為基礎，並按系爭房
    屋、土地申報總價額年息百分之10為計算，原告請求被告等
    返還受自本件起訴狀繕本送達翌日起至返還系爭房屋之日止
    ，按月受有有相當於租金之不當利益9, 291元 (計算式：【
    10,500×97.45 ＋91,700】×10％÷12＝9,291)
(四)並聲明：１、被告甲○○、乙○○應將坐落新竹市○○路
    310號2號房屋遷讓並返還原告。２、被告甲○○、乙○○應
    自起訴狀繕本送達翌日起至返還房屋之日止，按月給付原告
    新臺幣9,291元。３、願供擔保請准宣告假執行。
二、被告甲○○、乙○○經合法通知，未於言詞辯論期日到場，
    復未提出書狀作何答辯。
三、本院之判斷：
(一)原告主張之事實，業據提出房屋稅籍證明書、土地登記謄本
    、新竹縣政府函及回執、用電紀錄、現場照片等為證，且經
    本院查詢被告2人之入出境資料，被告2人自民國78年起即陸
    續出境，在國內停留時間均不長，惟仍在國內留有戶籍資料
    ，此有法務部入出境資訊連結作業資料（本院卷第92、93、
    127、128頁）、個人基本資料查詢（本院卷第22、23頁）、
    戶籍謄本（本院卷第31、32頁）在卷可憑。另被告經合法通
    知均未到庭，亦均未提出書狀為任何答辯，應堪信原告主張
    被告2 人未居住於系爭房屋，已不符合居住宿舍之要件，經
    其終止使用借貸契約等情為真正。
(二)按借用人應於契約所定期限屆滿時，返還借用物，未定期限
    者，應於依借貸目的使用完畢時返還之。但經過相當時期，
    可推定借用人已使用完畢者，借與人亦得為返還之請求。民
    法第470條第1項定有明文。本件被告等2人既已離去原使用
    借貸標的，應認就系爭房屋已使用完畢，原告自得終止使用
    借貸關係，並請求被告遷讓並返還系爭房屋與原告。故原告
    此部分請求，核屬有據，應予准許。
(三)次按無法律上原因而受利益，致他人受損害者，應返還其利
    益，民法第179條前段定有明文。本件被告2人自原告終止使
    用借貸時起，對系爭房屋及坐落之土地即屬無權占有。原告
    請求自起訴狀繕本送達被告時起至返還系爭房屋時止之相當
    於租金不當得利，尚非無據，應予准許。經查，系爭房屋之
    稅籍證明書（見本院卷第14頁）記載，本件房屋之面積為48
    平方公尺，並非原告所主張之94.95平方公尺，本件系爭房
    屋既未經實測，自應以房屋稅籍證明書所載面積為計算相當
    於租金之不當得利基準。另系爭房屋位於2樓，與新竹市○
    ○路310號1樓房屋共用系爭房屋坐落之土地，故計算使用土
    地部分之相當租金之不當得利時，自應以半數計算。按城市
    地方房屋之租金，以不超過土地及其建築物申報總價額年息
    百分之10為限，土地法第97條第1項規定甚明。依房屋稅籍
    證明書記載，系爭房屋課稅現值為91,700元，另系爭房屋坐
    落之新竹市○○段○○段625-3地號土地，於本案繫屬時之
    申報地價為每平方公尺10,500元，此有土地登記謄本在卷可
    憑。本院審酌系爭房屋、土地位於新竹市麗池公園旁，景色
    秀麗，緊臨假日花市，距離新竹火車站後站、新竹市○○路
    均不遠，交通便利，生活機能佳，惟系爭房屋旁有台電之變
    電設備，且房屋確已老舊等情，認依土地申報地價及房屋現
    值合計年息百分之6計算相當於租金之不當得利，較為公允
    。故本件原告得請求之相當於租金之不當得利，經計算結果
    應為每月1,718元，計算式如下：【10,500x48/2+91,700】
     x6%÷12=1,718.5（元以下自動捨去）。原告請求被告等給
    付相當於租金之不當得利，於此範圍內，為有理由，逾此部
    分之請求，核屬無據，應予駁回。
四、綜上，原告於終止使用借貸關係後訴請被告2人返還新竹市
    ○○路310號2樓房屋全部（含一切增建及附屬設備）為有理
    由，應予准許。另請求自起訴狀繕本送達翌日（按即97年5
    月4日起）至返還系爭房屋之日止，按月給付9,291元部分，
    於按月給付1,718元部分為有理由，逾此部分之請求，即非
    有據，應予駁回。
五、本判決主文第1項、第2項係適用簡易程序所為被告敗訴之判
    決，依民事訴訟法第389條第1項第3款規定，應依職權宣告
    假執行。
六、訴訟費用負擔之依據：民事訴訟法第79條。
中    華    民    國    98    年    8     月    31    日
                  民事第一庭    法  官  蔡孟芳
以上正本係照原本作成。
如對本判決上訴，須於判決送達後20日內向本院提出上訴狀。
中    華    民    國    98    年    8     月    31    日
                                書記官  李慧娟


司法院資訊處製作；財團法人民間司法改革基金會備份。
